【裁判字號】    90,上訴,810
【裁判日期】    900723
【裁判案由】    偽造文書等
【裁判全文】
臺灣高等法院刑事判決                              九十年度上訴字第八一○號
    上  訴  人
    即  被  告  乙○○
右上訴人因偽造文書等案件，不服臺灣士林地方法院八十九年度訴緝字第八號，中華
民國八十九年十一月二十八日第一審判決（起訴案號：臺灣士林地方法院檢察署八十
七年度偵字第二一六五號），提起上訴，本院判決如左：
    主  文
原判決撤銷。
乙○○連續行使偽造私文書，足以生損害於他人，處有期徒刑柒月。緩刑年。
    事  實
一、乙○○於民國八十五年七月十日，在臺北市大同區○○○路○段三六巷九號其所
    經營之「育玲服飾精品店」，自任會首，召集民間互助會，會員連同會首共三十
    一會，每會會款新臺幣（下同）一萬元，約定每月十日下午二時在前開「育玲服
    飾精品店」店內開標，採內標方式，會期至八十八年一月十日止，皆由乙○○主
    持開標事宜。詎於會期進行中，乙○○竟基於概括之犯意，意圖為自己不法之所
    有，連續於附表編號一至七所示之時間，在前揭開標地點，冒用附表所示活會會
    員名義，以附表各編號所示之標息金額，偽填競標利息及被冒標人姓名於標單上
    （標單均於開標後丟棄而滅失），並於開標時持前開偽造標單參與競標，向參與
    開標之人主張係被冒標人參與競標而行使之，足以生損害於附表所示之被冒標人
    ，其競標得標後，再向各互助會當次活會會員詐稱係被冒標人得標（向被冒標人
    收取會款時則另詐稱係他人得標），使各該活會會員均陷於錯誤，而如期交付會
    款予乙○○，共詐得會款一百十四萬一千四百元。迨至八十七年一月十日，前開
    互助會均停標，乙○○復不知去向，各活會會員求償無著，始知受騙。
二、案經庚○○、癸○○訴由臺灣士林地方法院檢察署檢察官偵查起訴。
    理  由
一、訊據上訴人即被告乙○○固不否認於右揭時、地，召集互助會，並以附表所示之
    張純瑜（實際跟會者為己○○之母戊○○○）、蔡文良（實際跟會者為蔡文良之
    辛○○○）、王正彥（實際跟會者為王正彥之配偶甲○○○）、癸○○、庚○○
    、丙○○人名義標取會款等情，惟辯稱：均係向如附表所示之人借標，有經過他
    們同意云云。
二、經查：
    (一)右揭被告如何冒標等情，迭據告訴人庚○○、癸○○於偵、審中指訴綦詳，且
      有互助會標單（影本）附卷可稽。
    (二)關於被告所稱借標一節，經原審及本院先後調查結果如下：
      1.證人即會員癸○○、丙○○於原審及本院中均陳稱：未借標（見原審八十九
        年一月二十七日、二月十七日訊問筆錄、本院九十年三月二十二日訊問筆錄
        ）；
      2.證人即會員辛○○○於原審中證稱：我是蔡文良母親，我有用蔡文良名字跟
        被告的會，實際上是我跟，八十五年七月開始，一會一萬元，會頭是被告；
        無（借標），確實沒有，我是倒會後才知被標走（見原審八十九年二月十七
        日訊問筆錄）；嗣於本院中亦否認有將會借予被告標取，稱：我沒有借標，
        被告要倒會前，我還繳兩個活會的錢（見本院前揭訊問筆錄）；
      3.證人甲○○○（王正彥之妻）於原審中證稱：王正彥二個（會）、簡天來、
        簡瓊玲各一個，四個實際上都是我的，我有借被告一個，會中只借標一會，
        三個活會，被告當面向我借，但不知是何會（見原審八十九年四月十三日訊
        問筆錄）；嗣於本院中仍證稱有借被告一會（見本院前揭訊問筆錄）；
      4.證人己○○於原審中證稱：有參加二會，用我及戊○○○的名字，但被告說
        我母親名字寫成「張純瑜」，她有改會單，我們都是活會，被告未借標（見
        原審八十九年三月二十三日訊問筆錄）；嗣於本院中亦否認被告有向渠等借
        標之事（見本院前揭訊問筆錄）
      5.證人己○○之母戊○○○於原審中亦證稱：「有參加被告之會，是與我女兒
        一人一會，我女兒是己○○，：：：印象中有張純瑜此人，我發現無我名字
        時，被告說她寫錯了，被告有給我會單，她說會再寫我的名字：：：被告未
        借標」（原審八十九年四月十三日及本院九十年三月二十二日訊問筆錄）；
        嗣於本院中仍稱「沒有借給她」（見本院前揭訊問筆錄）；
      6.證人壬○○於原審中證稱：我及我媳婦均未借標；「阿香」是我媳婦朋友跟
        的，後由我頂下，未借標（本院八十九年三月二十三日、四月十三日訊問筆
        錄）；嗣於本院中亦證稱：被告沒有向伊借標（見本院前揭訊問筆錄）；
      7.告訴人庚○○於原審中證稱：「我有兩會，被告借一會」、「我是借被告『
        黎淑貞』的會，因她不跟了，我頂下」（見原審八十九年一月二十七日及同
        年三月二十三日訊問筆錄）；嗣於本院中復稱：「我有借一會給被告」（見
本八前揭訊問筆錄）；
      8.被告雖辯稱有向甲○○○借標兩個會，是用簡天來及王正彥各一個，另甲○○○標一會借伊云云，惟如上所述，證人甲○○○始終均稱只借被告一會，
        足見被告冒標其中二會。
      9.由以上查證得知，被告應有冒標會單上之癸○○（一會）、丙○○（一會）
        、蔡文良（一會，實為辛○○○）、王正彥（一會，實為甲○○○）、簡天
        來（一會，實為甲○○○）、張純瑜（一會，實為戊○○○）、阿香（一會
        ，實為壬○○）等人之會款共七會，要無庸疑。公訴人認被告冒標八次，容
        有誤會。
    (三)被告於原審中固改稱：互助會單編號二十五（杜敏瑛）是阿嬌的，是杜敏瑛讓
      給阿嬌的云云（原審八十九年十一月十四日訊問筆錄）。然查：被告於原審先
      前之訊問供稱：有一會是別人的名字，即陳瑞香，後不跟了，改由「阿嬌」頂
      ，故她是二會（原審八十九年四月十三日訊問筆錄），核與證人壬○○所供相
      符，自以前供為可採，被冒用人應係「阿香」（即壬○○）而非杜敏瑛。又，
      被告前供稱曾向庚○○借二會（含庚○○向黎淑貞所頂一會），嗣於原審中復
      改稱庚○○有一會是活會云云，前後二歧，益徵其所謂借標云云，應係臨訟杜
      撰之詞，不足採信。
    (四)又關於各該次冒標之時間及標金，據被告於本院中自承係：八十六年四月十
      日標二千五百元、八十六年五月十日標二千八百元、八十六年六月十日標
      二千五百元、八十六年七月十日標二千二百元、八十六年八月十日標二千
      三百元、八十六年九月十日標二千五百元、八十六年十一月十日標三千元
      （見本院九十年四月十三日訊問筆錄），並有經證人丙○○證實係其提供予被
      告提出附卷，上載自首會以至八十六年十二月十日各該次標會之各次開標日期
      、標金與應繳會款金額之互助會單影本在卷可稽【按：本件互助會單載有開標
      日期及標金者，有告訴人於八十七年八月二十六日在原審中所提出者（以下稱
      前者）及被告於九十年四月十三日在本院中所提出者（以下稱後者）二份，該
      二份會單之記載，僅關於八十五年八月十日及八十六年七月十日之兩次標金有
      所出人，惟因後者有記載每次應繳會款之金額，且其每筆金額對照每次標金，
      均未有誤，較前者尤為詳實，應以該份會單為可採，附此敘明】。
    (五)再依前項被告所述冒標之時間、標金、次數計算，被告先後七次向各該活會會
      員詐取之金額，共計一百十四萬八千四百元（計算方式詳見理由三、(四)段所載
      及附表所示）。
    (六)綜上所述，本件被告冒標會款之事證明確，所辯借標云云，顯係卸責之詞，不
      足採信，其犯行洵堪認定，應依法論科。
二、查本件互助會之標會，據被告自承有寫標單，且標單上記載有標金及名字，惟並
    未特別書明「標單」二字，是第三人僅憑上開紙條之內容觀之，尚不能明瞭其用
    意何在，仍須依該互助會之約定或民間互助會之習慣，始足以表示該金額係標取
    會款之利息，該姓名係標取會款之會員，而用為足以表示參與競標互助會之一定
    用意之證明，故本件標單非屬刑法第二百十條之私文書，而係同法第二百二十條
    第一項之以文書論之準私文書。核被告以偽造標單冒標互助會款之所為，係犯刑
    法第二百十六條、第二百二十條、第二百十條之行使偽造私文書罪及同法第三百
    三十九條第一項意圖為自己不法之所有，以詐術使人將本人之物交付之罪。又被
    告先後七次偽造庚○○等人之署押及標金於標單上，復持以行使，其偽造署押為
    偽造準私文書之部分行為，且偽造標單準私文書之低度行為，已為其進而行使之
    高度行為所吸收，均不另論罪。再被告先後七次偽造標單持以行使，使會員多人
    陷於錯誤而交付會款，係一行為觸犯數詐欺取財罪名，屬想像競合犯，應從一重
    處斷。又被告先後七次行使偽造準私文書、詐欺取財之犯行，均分別時間緊接、
    且犯罪構成要件相同，顯皆係基於概括犯意為之，應依連續犯之規定各論以一罪
    ，並均加重其刑。再被告所犯上開二罪間，有方法、結果之牽連關係，為牽連犯
    ，應從重以行使偽造準私文書罪處斷。雖公訴人就被告前揭偽造及行使偽造準私
    文書犯行部分，未據提起公訴，惟該部分與已起訴經認有罪之詐欺犯行有牽連犯
    之裁判上一罪關係，為起訴效力所及，本院自得併予審理。
三、原審以被告罪證明確，因而據予論科，固非無見，惟查：
    (一)關於本件被告七次冒標之日期，據被告於本院中陳稱係自八十六年四月十日該
      次開標日起，依序各為八十六年五月十日、八十六年六月十日、八十六年七月
      十日、八十六年八月十日、八十六年九月十日、及八十六年十一月十日（即附
      表所列各次），乃原審遽以告訴人及被告均無法明確記憶被告冒標之時間，亦
      未提供相關資料以資調查，以致無從認定被告冒標互助會之確實時間，基於罪
      疑惟輕之原則，以列於發覺前之最後七次為推算被告冒標之時間，容有未洽。
    (二)八十六年十月十日該次會期係由會單上編號十六之「小甜心」（即台北市○○
      街○段二十一號永樂市場一○三七號「小甜心童裝」店，老闆為許正勳，老闆
      娘為丁○○）得標，此已經被告及證人丁○○供證在卷（見本院卷第三十頁及
      第八十四頁），堪信該次被告並無冒標情事；另八十六年十二月十日該次會期
      ，係由會單上之「阿貴」者得標，此亦據被告及告訴人癸○○、庚○○、證人
      己○○等人一致供證無訛（見本院卷第三十頁及第三十五頁），信非虛假，足
      見該次並非被告冒標。原判決以上述推算方式，將此二次一併認係出於被告之
      冒標，殊與事實不符。
    (三)關於冒標之標金金額，依前述證人丙○○交由被告提出附卷之互助會單記載，
      其中八十六年六月十日標金應為二千五百元，原判決則載為二千八百元，另八
      十六年七月十日之標金應為二千二百，原判決亦載為二千五百元，均有疏誤。
    (四)關於本件被告等詐騙之總金額，依附表所示計算之結果應為一百十四萬一千四
      百元，即：
      1.被告於八十六年四月十日假冒會員名義標會時，其標息為二千五百元，因此
        際連同被冒標者在內，距八十八年一月十日之尾會屆滿時，尚有二十二會係
        屬活會，扣除上述標息，被告得向每位活會會員詐取七千五百元之會款，總
        計該次被告冒標所詐得金額為十六萬五千元；
      2.被告於八十六年五月十日假冒會員名義標會時，其標息為二千八百元，因此
        際連同之前被冒標者（一位）在內，距八十八年一月十日之尾會屆滿時，尚
        有二十二會係屬活會，扣除上述標息，被告得向每位活會會員詐取七千二百
        元之會款，總計該次被告冒標所詐得金額為十五萬八千四百元；
      3.被告於八十六年六月十日假冒會員名義標會時，其標息為二千五百元，因此
        際連同之前被冒標者（二位）在內，距八十八年一月十日之尾會屆滿時，尚
        有二十二會係屬活會，扣除上述標息，被告得向每位活會會員詐取七千五百
        元之會款，總計該次被告冒標所詐得金額為十六萬五千元；
      4.被告於八十六年七月十日假冒會員名義標會時，其標息為二千二百元，因此
        際連同之前被冒標者（三位）在內，距八十八年一月十日之尾會屆滿時，尚
        有二十二會係屬活會，扣除上述標息，被告得向每位活會會員詐取七千八百
        元之會款，總計該次被告冒標所詐得金額為十七萬一千六百元。
      5.被告於八十六年八月十日假冒會員名義標會時，其標息為二千三元，因此際
        連同之前被冒標者（四位）在內，距八十八年一月十日之尾會屆滿時，尚有
        二十二會係屬活會，扣除上述標息，被告得向每位活會會員詐取七千七百元
        之會款，總計該次被告冒標所詐得金額為十六萬九千四百元；
      6.被告於八十六年九月十日假冒會員名義標會時，其標息為二千五百元，因此
        際連同之前被冒標者（五位）在內，距八十八年一月十日之尾會屆滿時，尚
        有二十二會係屬活會，扣除上述標息，被告得向每位活會會員詐取七千五百
        元之會款，總計該次被告冒標所詐得金額為十六萬五千元；
      7.被告於八十六年十一月十日假冒會員名義標會時，其標息為三千百元，因此
        際連同之前被冒標者（五位）在內，距八十八年一月十日之尾會屆滿時，尚
        有二十一會係屬活會（按八十六年十月十日該次並無冒標情事），扣除上述
        標息，被告得向每位活會會員詐取七千元之會款，總計該次被告冒標所詐得
        金額為十四萬七千元；
      8.合計上開七次冒標所得，被告共向活會會員詐得上述一百十四萬一千四百元
        之會款（如附表所載）。乃原審法院謂被告之詐騙金額為一百萬零六千元，
        亦非正確。
四、被告上訴意旨否認冒標，據此指摘原判決不當，雖非可取，惟原判決既有上開可
    議之處，自屬無可維持，應由本院予以撤銷改判。爰審酌被告無前科紀錄，素行
    尚佳，其因個人理財不當，竟起意冒標所召互助會會款之犯罪動機，以冒標他人
    互助會之詐欺、行使偽造文書之方法，詐得會款合計一百十四萬一千四百元，致
    被害人所生損害非輕，惟已與告訴人和解，表示願分期償還積欠之會款，有和解
    書一紙附卷可按（見本院卷第六十一頁），並其生活狀況、知識程度等一切情狀
    ，量處如主文第二項所示之刑。末查被告未曾受有期徒刑以上刑之宣告，有本院
    被告全國前案紀錄表、臺灣高等法院檢察署刑案紀錄簡覆表在卷可考，渠經此次
    起訴審判後，當能知所警惕，應無再犯之虞，且本件告訴人於本院審理時，亦均
    表示能予諒解，本院因認所宣告之刑以暫不執行為適當，用併宣告緩刑三年，以
    啟自新。至被告乙○○歷次偽造之標單，據被告陳稱業經丟棄而滅失，爰不另為
    沒收之諭知，附此敘明。
據上論斷，應依刑事訴訟法第三百六十九條第一項前段、第三百六十四條、第二百九
十九條第一項前段、刑法第五十六條、第二百十六條、第二百二十條第一項、第二百
十條、第三百三十九條第一項、第五十五條、第七十四條第一款，罰金罰鍰提高標準
條例第一條前段，判決如主文。
本案經檢察官楊楚猛到庭執行職務。
中      華      民      國    九十      年      七      月    二十三    日
                              臺灣高等法院刑事第二十庭
                                  審判長法  官  葉  麗  霞
                                        法  官  李  錦  樑
                                        法  官  余  來  炎
右正本證明與原本無異。
如不服本判決應於收受送達後十日內向本院提出上訴書狀，其未敘述上訴之理由者並
得於提起上訴後十日內向本院補提理由書（均須按他造當事人之人數附繕本）。
                                        書記官  黃  麗  玲
中      華      民      國    九十      年      七      月    二十五    日
附錄：本案論罪科刑法條全文
刑法第二百十六條：
行使第二百十條至第二百十五條之文書者，依偽造、變造文書或登載不實事項或使
登載不實事項之規定處斷。
刑法第二百十條：
偽造、變造私文書，足以生損害於公眾或他人者，處五年以下有期徒刑。
刑法第三百三十九條第一項：
意圖為自己或第三人不法之所有，以詐術使人將本人或第三人之物交付者，處五年
以下有期徒刑、拘役或科或併科一千元以下罰金。
附表：
┌──┬────────┬────┬───┬───┬──────────┐
│    │  被冒用名義人  │開標日期│標  息│受詐欺│詐   得   金    額  │
│編號│  及被冒用會數  │        │（單位│活會數│(標金－標息)×活會  │
│    │                │        │：元）│      │人數（須扣除會首及  │
│    │                │        │      │      │死會數)             │
├──┼────────┼────┼───┼───┼──────────┤
│    │(一)張純瑜（真正入│        │      │      │(00000-0000)×22    │
│一  │  會者應為劉陳淑│86.4.10 │2500  │二十二│ =165000            │
│    │  芬）（一會）  │        │      │      │                    │
├──┤(二)蔡文良（真正入├────┼───┼───┼──────────┤
│    │  會者為辛○○○│        │      │    │                    │
│    │  （一會）      │        │      │      │                    │
│二  │(三)王正彥、簡天來│86.5.10 │2800  │二十二│(00000-0000)×22    │
│    │  各一會（真正入│        │      │      │ =158400            │
│    │  會者為甲○○○│        │      │      │                    │
│    │  ）            │        │      │      │                    │
│    │(四)癸○○（一會）│        │      │      │                    │
│    │(五)壬○○（頂「阿│        │      │      │                    │
│    │  香」之會）（一│        │      │      │                    │
│    │  會）          │        │      │      │                    │
├──┤(六)丙○○（一會）├────┼───┼───┼──────────┤
│三  │                │86.6.10 │2500  │二十二│(00000-0000)×22    │
│    │                │        │      │      │ =165000            │
├──┤                ├────┼───┼───┼──────────┤
│四│                │86.7.10 │2200  │二十二│(00000-0000)×22    │
│    │                │        │      │      │ =171600            │
├──┤                ├────┼───┼───┼──────────┤
│五  │                │86.8.10 │2300  │二十二│(00000-0000)×22    │
│    │                │        │      │      │ =169400            │
├──┤                ├────┼───┼───┼──────────┤
│六  │                │86.9.10 │2500  │二十二│(00000-0000)×22    │
│    │                │        │      │      │ =165000            │
├──┤                ├────┼───┼───┼──────────┤
│七  │                │86.11.10│3000  │二十一│(00000-0000)×21    │
│    │                │        │      │      │ =147000            │
├──┴────────┴────┴───┴───┴──────────┤
│合計詐得金額：一百十四萬一千四百元                                    │
└───────────────────────────────────┘


司法院資訊處製作；財團法人民間司法改革基金會備份。
